【裁判字號】    92,易,133
【裁判日期】    920630
【裁判案由】    傷害
【裁判全文】
台灣基隆地方法院刑事判決                          九十二年度易字第一三三號
    公  訴  人  台灣基隆地方法院檢察署檢察官
    被      告  甲○○
    輔  佐  人  乙○○
    選任辯護人  黃世瑋
右列被告因傷害案件，經檢察官聲請以簡易判決處刑（九十二年度偵字第五五號），
本院認為不宜（九十二年基簡字第四三六號），經適用通常程序審理並判決如左：
    主      文
甲○○傷害人之身體，處罰金玖仟元；如易服勞役，以佰元折算壹日。
    事      實
一、犯罪事實
    緣基隆市信義區○○○路三一０號附近居民陳情：台灣電力公司改建架空輸電線
    路之電塔距離民宅太近，危及居民生命、財產之安全，基隆市議會遂於民國九十
    一年十一月二十六日下午一時，在基隆市議會會議室召開電塔遷移協調會，長期
    支持丁○○議員競選連任之當地居民陳欽城，偕同其女乙○○列席時，對於丁○○之發言有所不滿。會後，陳欽城之妻甲○○聽聞丁○○在協調會上責罵其女乙○○，更加不悅在心，正思和丁○○理論。九十一年十一月二十九日上午九時五
    十分許，甲○○在基隆市○○區○○路九巷巷口，看見丁○○手提公事包自同區
    ○○路六號下樓，準備散步前往同區○○路二十六號之議員服務處時，乃趨前喊
    住丁○○，待丁○○聞聲轉身之際，甲○○即基於傷害之犯意，以右手出拳毆打
    丁○○臉部，使之上唇擦傷０點五Ｘ０點五公分、左側嘴角擦傷０點二Ｘ０點二
    公分，甲○○並接續抓住其衣領而加以質問。丁○○唯恐對女人還手會落人口實
    ，遂出手撥開之，並轉身快步而去。甲○○自後抓住其衣角而快步趕上時，卻因
    滑倒而鬆手（甲○○告訴丁○○傷害部分，業經檢察官為不起訴之處分；丁○○
    告訴甲○○誣告部分，經檢察官提起公訴後，業經本院以九十二年度訴字第二一
    三號案件而判決無罪）。
二、告訴乃論
    案經被害人丁○○訴由基隆市警察局第二分局報請台灣基隆地方法院檢察署檢察
    官偵查而聲請以簡易判決處刑，本院認為不宜，而改依通常程序審理。
    理      由
一、事實認定
    被告甲○○矢口否認其有何傷害之犯行，辯稱：其只是質問告訴人何以在協調會
    上，以「三字經」辱罵其女，是告訴人主動出手推來，使其跌倒；其當時僅係拉
    扯告訴人之衣領，並未碰觸告訴人之臉頰，告訴人之傷勢可能出於自己之指甲或
    戒指所劃傷；何況，其在拉扯告訴人之衣領時，主觀上並無傷害之故意云云。然
    查：右揭犯罪事實，除被告甲○○坦承「拉扯」之情，核與證人戊○○、丙○○
    所述相符外，並經告訴人丁○○指訴綦詳，且有行政院衛生署基隆醫院驗傷診斷
    書乙紙在卷可稽。其次，經檢察官當庭勘驗基隆市警察局第二分局和一路派出所
    所提裝設於基隆市○○路二號電線桿上之社區監視錄影帶所轉錄之光碟，其畫面
    顯示：「丁○○與甲○○相遇後，係甲○○先主動出手舉向丁○○衣領抓去，以
    致丁○○退後一步，甲○○又上前將手舉向告訴人丁○○衣領部位，丁○○為避
    免被抓遂將被告推開並轉身離去。其後被告追上丁○○並出手抓其上半身，因未
    抓穩致被告自己左半身跌倒著地；而被告出手抓丁○○及跌倒時，丁○○始終未
    回頭或出手。」此分別有錄影帶光碟一片扣案（附於九十二年度偵字第二六七號
    卷宗）、勘驗筆錄（本案偵查卷第三十頁）及翻拍列印之畫面三十張（偵查卷第
    三十九頁至第四十三頁）附卷足憑。嗣經本院繼續勘驗上述之光碟，其內容與檢
察官之勘驗筆錄之記載相同，「當告訴人轉身時，被告確有揮出右手之動作，惟
    到底是毆打告訴人臉部或拉扯告訴人衣領，畫面並不清楚」等情，亦經本院記明
    筆錄可考（九十二年六月十九日審判筆錄第三頁）。準此參互以觀，被告揮出右
    手之動作至少有二，告訴人才撥開被告並轉身離去。因此，雖因畫面過小而不夠
    清晰，然檢察官勘驗筆錄所謂「丁○○與甲○○相遇後，係甲○○先主動出手舉
    向丁○○衣領抓去」之描述，正和告訴人指訴被告見面即揮出一拳之情節相符，
    可見告訴人之指訴非虛，堪予採信。揮拳或拉扯他人足以使他人成傷，眾所周知
    ，被告謂其並無傷害故意云云，自不可採。至於證人戊○○、丙○○雖均證稱：
    案發當時，彼等在基隆市○○路十二號「如來香舖」，聽見被告喊告訴人時，轉
    頭看到被告在拉告訴人，不知在說何事，告訴人急著要走，告訴人「像是有撥開
    被告之動作」之後，被告就跌倒云云，並未描述被告有何出拳打人之詞句；然則
    ，由於被告自承證人距離彼等有二十五公尺至三十五公尺，顯然並非近在咫尺，
    加以上述揮出二拳之動作，究竟是打人或拉扯衣領，非近距離顯難看清，自難僅
    因證人二人未陳明被告出拳之詞句，即遽而推定被告並未出拳打人。再者，辯護
    人雖稱：勘驗之光碟係轉錄之光碟，並非原始之錄影帶，為證據之代替品或複製
    品，可能失真，能否作為認定被告犯罪事實之直接證據，仍有疑義云云；然則，
    證據之代替品或複製品並非不得作為證據，其證據能力並無問題；至於其證明力
    如何，屬於法院判斷之職權。何況，本案原始證據之錄影帶所轉錄之光碟，其轉
    錄過程，依現行科技，只可能引發畫面清晰度之爭議，不可能有何失真之情形發
    生。該光碟既經檢察官及本法官分別當庭勘驗屬實，雙方對其真實性亦無爭執，
    則本院以勘驗筆錄據為判斷之依據，並無不妥之可言。
二、法律適用
    核被告所為，係犯刑法第二百七十七條第一項之傷害罪。
三、違憲審查
    按刑事立法上之「法益原則」要求任何行為要加以犯罪化，必因其法益受到侵害
    或危險。蓋刑事立法之核心，在於其所保護之法益。刑法之任務，在於法益之保
    護。無法益保護，無刑法可言；亦即無法益受到侵害或危險，則無施以刑罰之必
    要。行為如未造成「法益侵害」或「法益危險」，則無將之犯罪化之必要。在法
    益侵害，為「實害犯」；在法益危險，為「危險犯」。再者，法益本身依其價值
    評價之強度，而呈現法益位階。生命、身體、自由、名譽、財產五者，按其順序
    ，而高低位階化。生命法益最高，其次身體法益，其次自由法益，其次名譽法益
    ，而財產法益最低。此五種傳統法益，稱之為「個人法益」。在個人法益以外之
    「一般法益」、「團體法益」或「整體法益」，或稱「超個人法益」，亦必須其
    與個人法益具有關連性者，始得為刑法所保護之一般法益。所謂危險犯，亦即行
    為人之行為造成法益危險，尚未至法益侵害，亦立法予以犯罪化。以最高位階之
    生命法益言之，刑法之有預備殺人罪、預備放火罪、預備強盜罪、預備擄人勒贖
    罪，均因其行為已造成生命法益之危險；否則，各該罪即無設預備犯之必要。如
    係單純身體、自由、名譽、財產之法益危險行為，則未曾設預備犯而加以犯罪化
    。蓋法益之功能，在刑法上有二：一為決定刑罰必要性；二為使得處刑合理性。
    前者，有法益保護之必要性，始得加以犯罪化；後者，其法定刑之刑罰種類及其
    刑度輕重，必須與其所保護之法益具有相當性。有「入刑化」之必要時，始得賦
    予該刑種；具有相當性時，始得為該級刑度之訂定。申言之，必須與其法益位階
    為合理而相當之規範，以免產生不合理之法定刑。依前者，可以導出一基本刑事
    立法原則，即「無法益損害，即無刑罰」原則。否則，立法者任意行使其刑罰權
    之結果，勢必使得刑事法充斥無法益之犯罪。如此，隨意加以犯罪化，輕易動用
    刑罰，實與刑罰「最後手段原則」有違。依後者，其刑罰之賦予始合乎「罪責原
    則」，使其罪責與刑罰得以相適應而具有相當性，亦即立法上之「罪刑相當原則
    」。查本案之傷害罪，被告之行為所侵害者為個人身體法益，是為身體法益之實
    害犯。依上述法益位階之觀點，在侵害個人法益各罪中，身體法益之位階僅次於
    生命法益，而高於自由法益、名譽法益、財產法益。惟刑法第二百七十一條第一
    項侵害生命法益之殺人罪，其刑度為死刑、無期徒刑或十年以上有期徒刑；刑法
    第三百零二條第一項侵害自由法益之妨害自由罪，其刑度係五年以下有期徒刑、
    拘役或三百元以下罰金。刑法第三百二十條第一項侵害財產法益之竊盜罪，其刑
    度係五年以下有期徒刑、拘役或五百元以下罰金。而刑法第二百七十七條第一項
    侵害身體法益之傷害罪，其刑度止於三年以下有期徒刑、拘役或一千元以下罰金
    。其立法背景，係重財產法益而輕身體法益，違背刑法理論，不合刑法潮流，已
    然可見。由於時空背景不同，民國二十四年施行之現行刑法，其三十三條將有期
    徒刑之上限定為十五年，係以當時「人生平均年齡不過四十一、二齡」為其立法
    理由；刑法各罪名之有期徒刑上下限，例如九十一年一月三十日修正公布前之刑
    法第三百二十八條之強盜罪，其法定刑為三年以上十年以下；刑法第二百十一條
    之偽造公文書罪，其法定刑為一年以上七年以下，亦均以此為其立法理由。然則
    ，六十餘年後之今日已然不同，平均人壽將近八十歲，已近立法當時一倍；惟刑
    法並未配合修正刑度，歷年來只知制訂並修正罰金罰鍰提高標準條例，不知制訂
    「有期徒刑提高標準條例」，造成司法實務普遍性重罪輕判之必然結果。例如殺
    人未遂罪，最低必須判處有期徒刑五年，而傷害罪，最高竟不得超過有期徒刑三
    年，豈是合理？如此，造成嚴重傷害身體之罪，法官無從為罪刑相當之量刑。因
    此，本院認為廢除有期徒刑十五年之上限，並考慮制訂「有期徒刑提高標準條例
    」，加倍提高刑法分則各罪有期徒刑之上下限，法官才有妥適之量刑空間。在傷
    害罪，其修正方式有二：其一，修正放寬刑法第十條第四款重傷之定義，不須至
    「毀敗」或「重大不治或難治」，始得稱為重傷；如其傷害重大，例如使人四肢
    骨折，尚未毀敗，縱屬可治，並非難治，亦得列為重傷，而適用刑法第二百七十
    八條重傷罪之規定，處以五年以上十二年以下有期徒刑。其二，先行提高本刑至
    有期徒刑五年，使與自由法益及財產法益至少相當，以此為基準，再和其他罪名
    一樣，適用「有期徒刑提高標準條例」，提高一倍，而修正為十年以下有期徒刑
    ；如此，始足以涵蓋重大傷害之罪責，法官才能為罪刑相當之量刑，人民之身體
    法益才能得到有效之保障；至於刑法第二百八十七條關於傷害罪告訴乃論之規定
    ，應予廢除，改為非告訴乃論，僅在法官認為傷害係「輕微」時，保留被害人之
    撤回權即可，併此說明之，並期立法院注意及之。
四、刑罰裁量
    次按刑事司法上之「罪刑相當原則」求法官在量刑時，應依法益之位階，重所當
    重，輕所當輕，必使罪得其刑而刑其罪；不得重罪而輕判，或輕罪而重判；期使
    責任與刑罰得以相適應，而具有當性。地藏十輪經（第三卷）云：「若犯重罪，
    應重治罰；若犯中罪，應中治；若犯輕罪，應輕治罰；令其慚愧，懺悔所犯。」
    其此之謂也！為此，本院：１、審酌被告之品行、生活狀況、智識程度、犯罪之
    動機、目的、犯罪所生之危害、犯後之態度等一切情狀。２、再斟酌拘役並無教
    化功能，乃不具實益之刑罰種類，立法上以廢除為宜，以資符合自由刑單一化之
    要求；六月以下之短期自由刑，既難有教化作用，又易使受刑人感染惡習，除非
    被告有受其執行之特殊必要，否則尚無宣告之必要；如其不得已而宣告，應以緩
    刑或易科罰金而調和之等情。３、復考量被告雖未與各該被害人達成和解，然被
    告是否應施予刑罰並使之入監獄執行，應依刑罰理論及刑事政策而加以考量，斟
    酌重點在於被告有無執行剝奪其自由，並施以監獄之教化，以使其再社會化之必
    要性，並非以其是否已經和解而為主要之判斷標準；然則，和解與否對於量刑高
    低及緩刑與否，仍告訴乃論之罪之重要參考標準。４、又特別考慮被告並無不良
    素行，有卷附台灣高等法院被告全國前案紀錄表可資查考。告訴人之傷勢，不過
    上唇及嘴角之輕微擦傷而已，有前述驗傷診斷可資佐證。因此，本院認為量處如
    主文所示之罰金刑，足以使其罪刑相當，爰宣告之，以示儆懲，並諭知易服勞役
    之折算標準，以期被告之自新。
五、據上論斷
    應依刑事訴訟法第四百五十二條、第二百九十九條第一項前段、刑法第二百七十
    七條第一項、第四十二條第二項、罰金罰鍰提高標準條例第一條前段、第二條而
    判決如主文。
本案經檢察官李辛茹到庭執行職務。
中      華      民      國    九十二    年      六      月    三十      日
                                    台灣基隆地方法院刑事第三庭
                                        法  官  陳  志  祥
右正本證明與原本無異。
如不服本判決，應於收受送達後十日內，向本院提出上訴狀，敘述上訴之理由，上訴
於台灣高等法院，並應按他造當事人之人數附具繕本。
中      華      民      國    九十二    年      六      月    三十      日
                                        書記官  盧  鏡  合
附錄論罪法條：
刑法第二百七十七條第一項：
傷害人之身體或健康者，處三年以下有期徒刑、拘役或一千元以下罰金。
（罰金已經罰金罰鍰提高標準條例提高為十倍）


司法院資訊處製作；財團法人民間司法改革基金會備份。
